【裁判字號】    97,訴緝,40
【裁判日期】    970307
【裁判案由】    偽造有價證券
【裁判全文】
臺灣臺中地方法院刑事判決              97年度訴緝字第40號
公  訴  人  臺灣臺中地方法院檢察署檢察官
被      告  乙○○
選任辯護人  李進建  律師
上列被告因偽造有價證券等案件，經檢察官提起公訴（88年度偵
字第23513號），本院判決如下：
    主    文
乙○○意圖為自己不法之所有，而侵占自己持有他人之物，處有
期徒刑肆月，如易科罰金，以銀元參佰元即新臺幣玖佰元折算壹
日。
    犯罪事實
一、乙○○於民國88年8月9日至設於台中市○○街296號甲○○
    以其妻陳慧卿名義經營之「平順小客車租賃有限公司」（下
    稱「平順公司」），得其兄丙○○之同意後，以「丙○○」
    名義承租車號B2-7283號自小客車1部而持有該車，約定租賃
    期間為1日。詎乙○○於持有上開自小客車後，竟未依約返
    還，而於88年8月10日起至同年年底間某日，意圖為自己不
    法之所有，變易持有為所有之意，將該部自小客車據為己有
    ，並將該車出借予某真實姓名年籍均不詳之人，隨即逃匿不
    知去向，未再與平順公司聯絡。嗣平順公司迄88年12月底某
    日，接獲桃園縣警察局通知，始至警局將上開自小客車領回
    。
二、案經本院告發後，由台灣台中地方法院檢察署檢察官偵查起
    訴。
    理    由
一、按現行刑事訴訟法為保障被告之反對詰問權，排除具有虛偽
    危險性之傳聞證據，以求實體真實之發見，於該法第159 條
    第1 項明定被告以外之人於審判外之言詞或書面陳述，除法
    律有規定者外，不得作為證據。而刑事訴訟法第159條之1至
    159條之4有傳聞法則之例外規定，且被告以外之人於審判外
    之陳述，雖不符前4 條之規定，而經當事人於審判程序同意
    作為證據，法院審酌該言詞陳述或書面陳述作成時之情況，
    認為適當者，亦得為證據；當事人、代理人或辯護人於法院
    調查證據時，知有第159條第1項不得為證據之情形，而未於
    言詞辯論終結前聲明異議者，視為有前項之同意，刑事訴訟
    法第159條之5定有明文。本件檢察官、被告及辯護人並未就
    租賃契約書、內政部警政署刑事警察局88年10月26日（88）
    刑紋字第108819號函所附鑑定書等被告以外之人於審判外之
    書面陳述之證據能力有所爭執，且迄於言詞辯論終結前，均
    未主張有刑事訴訟法第159條第1項不得為證據之情形，是應
    認已同意作為證據，且經本院審酌後，上開書面證據之作成
    ，並無不適當之情形，應認均有證據能力。
二、訊據被告乙○○固坦承於上開時、地，以其兄「丙○○」名
    義租用系爭自小客車未返還之行為，惟矢口否認有何侵占犯
    行，辯稱：租車當天將車開到桃園，因當時有案件在通緝，
    也沒有錢可以付租金，故沒有返還車輛，後來將車借給一個
    不知名的朋友，那個人被警察攔檢，車子就再也沒回來了，
    後來透過那個朋友得知，警察有通知平順公司將車領回，只
    是單純租車沒還的民事糾紛，沒有侵占故意云云。惟查，證
    人甲○○確係因桃園縣員警通知，始得以至警察局領回車輛
    等情，業據證人甲○○於本院審理時證述綦詳。按侵占罪之
    成立，僅須將所持有之物，易持有為所有之意思，犯罪即屬
    成立，被告乙○○除未依約返還系爭自小客車外，更明知系
    爭自小客車非其所有之物，竟於未得所有權人同意之情況下
    ，擅自將車輛借予他人，任由他人隨意使用，顯然其對系爭
    自小客車之處理有以處分權人之地位自居，而易該自小客車
    之持有為所有之不法益圖甚明，其上開辯解，顯屬無據，難
    以採信。此外，復有平順小客車租賃公司租車契約1份在卷
    可參，本件事證已明，被告犯行堪以認定。
三、新舊法之比較：查被告乙○○行為後，刑法及刑法施行法業
    於94年2月2日經總統以華總一義字第09400014901號令修正
    公佈，並於95年7月1日施行。按行為後法律有變更者，適用
    行為時之法律，但行為後之法律有利於行為人者，適用最有
    利於行為人之法律，現行刑法第2條第1項定有明文。茲就與
    本案適用有關之條文，比較說明如下：
  (一)刑法第335條第1項法定刑為罰金部分：
  1.修正後刑法第33條第5款規定「罰金：新臺幣一千元以上，
    以百元計算之。」，與修正前刑法第三十三條第五款規定「
    罰金：一元以上。」不同。比較新舊法結果，以舊法較有利
    於行為人，故依刑法第2條第1項前段規定，本案關於刑法第
    335條第1項之法定刑罰金部分，自應適用行為時之法律即修
    正前刑法第33條第5款規定決定其罰金部分之法定刑。
  2.法定刑為罰金之提高標準之新舊法適用：被告行為後，關於
    刑法罰金刑部分，業於95年6月14日增訂公布刑法施行法第
    1條之1，明定：「中華民國94年1月7日刑法修正施行後（按
    指95年7月1日施行），刑法分則編所定罰金之貨幣單位為新
    臺幣。94年1月7日刑法修正時，刑法分則編未修正之條文定
    有罰金刑者，自94年1月7日刑法修正施行後，就其所定數額
    提高為30倍。但72年6月26日到94年1月7日新增或修正之條
    文，就其所定數額提高為3倍。」，與該條增訂公布前，就
    罰金刑部分所適用之罰金罰鍰提高標準條例第1條前段、現
    行法規所定貨幣單位折算新臺幣條例第2條規定不同。而刑
    法第335條第1項係刑法分則編未修正之條文而定有罰金刑者
    ，比較新舊法適用之結果，其關於法定刑為罰金部分之提高
    標準，新法並無較有利於被告之情形，故依刑法第2條第1項
    前段規定，本案關於刑法第335條第1項之法定刑罰金提高標
    準部分，自應適用行為時之法律即罰金罰鍰提高標準條例第
    1 條及現行法規所定貨幣單位折算新臺幣條例第2條。
  (二)刑法第41條第1項規定：修正前刑法第41條第1項前段規定「
    犯最重本刑為5年以下有期徒刑以下之刑之罪，而受六個月
    以下有期徒刑或拘役之宣告，因身體、教育、職業、家庭之
    關係或其他正當事由，執行顯有困難者，得以1元以上3元以
    下（按指銀元）折算1日，易科罰金。」，又被告行為時之
    易科罰金折算標準，修正前罰金罰鍰提高標準條例第2條前
    段（現已刪除）規定，就其原定數額提高為100倍折算1日，
    則本件被告行為時之易科罰金折算標準，應以銀元300元折
    算1日，經折算為新臺幣後，應以新臺幣900元折算為1日。
    惟修正後之刑法第41條第1項前段則規定：「犯最重本刑為
    5年以下有期徒刑以下之刑之罪，而受6個月以下有期徒刑或
    拘役之宣告者，得以新臺幣1千元、2千元或3千元折算1日，
    易科罰金。」比較修正前後之易科罰金折算標準，以95年7
    月1日修正公布施行前之規定，較有利於行為人，則應依刑
    法第2條第1項前段，適用修正前刑法第41條第1項前段及罰
    金罰鍰提高標準條例第2條規定，定其折算標準。
四、核被告乙○○所為，係犯刑法第335條第1項之普通侵占罪。
    公訴人認被告上開借用車輛未返還之行為係犯詐欺罪，尚有
    未洽（理由詳見後述），惟因兩者基本社會事實同一，爰依
    法變更起訴法條。爰審酌被告對被害人所造成之財產上損害
    程度，其事後遲未與被害人達成和解，賠償被害人損失，犯
    罪後猶飾詞狡辯、態度不佳，惟念及被害人幸而業已取回系
    爭車輛，減少損失等一切情狀，量處如主文所示之刑，並諭
    知易科罰金之折算標準。末按「本條例施行前，經通緝而未
    於中華民國96年12 月30日以前自動歸案接受偵查、審判或
    執行者，不得依本條例減刑」為中華民國96年罪犯減刑條例
    第5條所明定。查本件被告犯罪時間固在中華民國96年罪犯
    減刑條例所定減刑基準點（96年4月24日）之前，然其於本
    院審理中經合法傳喚未到庭，經本院於89年6月16日以中院
    洋刑緝字第636號發佈通緝，迄97年1月9日始為警緝獲，此
    有該通緝書及桃園縣政府警察局桃園分局警局通緝案件報告
    書各1份在卷可按，是被告係於該減刑條例施行前經通緝，
    於施行後遭緝獲，而未於96年12月31日以前自動歸案接受審
    判者，依該減刑條例第5條規定，即不得予以減刑，附此敘
    明。
五、變更起訴法條之理由：關於被告以丙○○名義租車、未依約
    返還之行為，公訴意旨固認構成詐欺罪嫌，然證人甲○○於
    本院證稱「第一次乙○○有跟他哥哥一起來，他自己本人也
    有來跟我租車，能夠分辨乙○○與丙○○... 該次租車的人
    有押一部白色機車在車行，目前還在我車庫裡」等語（見本
    院卷第68頁），則證人甲○○於交付系爭自小客車之際，既
    已知悉被告係以他人名義租車，被告復提供機車1部為質押
    ，即難認證人甲○○將系爭自小客車出租予被告係因被告施
    用何種詐術所致，公訴人認此部分行為構成詐欺罪嫌，即有
    未洽。
六、不另為無罪諭知部分：
  (一)公訴意旨另以：被告乙○○於88年8月9日至台中市○○街29
    6號，陳慧卿所經營平順公司，以「丙○○」名義佯稱欲向
    平順公司租用車號Ｂ2-7183號自用小客車1輛，偽造「丙○○」之署押於該租賃契約上而偽造租賃契約書。又意圖供行
    使之用，冒用「丙○○」名義簽發面額、到期日均空白（授
    權執票人填寫）、發票日為88年8月9日之本票一紙，交付平
    順公司，均足生損害於丙○○。契約中，約明租期一天，於
    翌日即還車，使平順公司誤信為真而交付該小客車，乙○○
    於取得前開車輛後，未依約定期限將車輛歸還，亦未支付任
    何租金，經平順公司向本院提起丙○○侵占自訴後，經本院
    將上開租賃契約書、本票上指紋送鑑定，始查明上情，因認
    被告乙○○涉犯刑法第201條第1項，第216條、第210條、第
    217條第1項及第339條第1項等罪嫌。
  (二)按犯罪事實應依證據認定之，無證據不得認定犯罪事實；不
    能證明被告犯罪者，應諭知無罪之判決，刑事訴訟法第154
    條第2項、第301條第1項分別定有明文。又認定不利於被告
    之事實，須依積極證據，苟積極證據不足為不利於被告事實
    之認定時，即應為有利於被告之認定，更不必有何有利之證
    據；認定犯罪事實所憑之證據，雖不以直接證據為限，間接
    證據亦包括在內，然而無論直接或間接證據，其為訴訟上之
    證明，須於通常一般之人均不致有所懷疑，而得確信為真實
    之程度者，始得據為有罪之認定，若其關於被告是否犯罪之
    證明未能達此程度，而有合理性懷疑之存在，致使無從形成
    有罪之確信，根據「罪證有疑，利於被告」之證據法則，即
    不得遽為不利於被告之認定（最高法院30年上字第816號、7
    6年台上字第4986號判例意旨參照）。
  (三)公訴人認被告乙○○涉有上開犯行，係以證人丙○○於本院
    88年自字第1099號被自訴侵占案件中，以被告身分供稱「沒
    有向平順公司租車，身分證有遺失」等語、於本院89年度訴
    字第972號案件中以證人身分證稱「沒有將身分證及行照交
    給乙○○」等語，及內政部警政署刑事警察局88年10月26日
    （88）刑紋字第108819號函所附鑑定書鑑定結果為「平順小
    客車租賃契約上丙○○指紋，經與庭印丙○○指紋比對結果
    ，兩者指紋不同；復將租車契約上丙○○指紋輸入電腦析鑑
    結果，與本局檔存乙○○役男指紋卡左拇指指紋相符」等，
    為主要論據。訊據被告乙○○堅詞否認有何偽造有價證券、
    行使偽造私文書及詐欺犯行，辯稱：本案發生前，已多次以
    「丙○○」名義向平順公司租車，第1次有出示哥哥丙○○
    的證件正本，之後都是沿用以前的資料，以丙○○名義租車
    有得到丙○○的同意等語。
  (四)按未記載本票一定之金額及發票年、月、日者，其票據無效
    ，此為票據法第11條第1項前段、第120條所明定。查被告乙○○固於88年8月9日向平順公司承租上開自小客車，簽立「
    租車契約」同時，於契約下方之空白本票用紙上發票人欄內
    簽具「丙○○」署押1枚，並按捺指印，該張「本票」雖有
    記載表明其為本票之文字，然因未記載金額及發票日，尚未
    具有本票之效力，自不屬於刑法第201條第1項之有價證券。
    雖證人甲○○於本院審理中證稱「我們租車時，會向租車的
    人說明本票金額就是（車輛）有違規的時候，用本票來向他
    請求」等語（見本院卷第70頁），惟票據屬文義證券，票據
    上之權利義務應遵守票據之文義性，悉依票上所載文義定之
    ，票據法定應行記載事項既有所欠缺，即為無效之票據，無
    從將發生原因不確定（是否會因駕駛車輛而有交通違規行為
    ）及數額亦不確定（交通違規金額隨同違規行為不同而異）
    之事項，事先授權他人填寫。是本院認被告固在本件租車契
    約下方本票用紙上發票人欄內簽具「丙○○」署押1枚，並
    按捺指印，然因該紙「本票」欠缺法定應行記載事項，係屬
    無效之票據，被告行為自無成立偽造有價證券之可能，惟是
    否有偽造私文書一節，詳見後述。
  (五)關於被告向證人甲○○經營之平順公司租用自小客車之方式
    ，證人甲○○證稱「租車的程序是第一次租車的人，需要提
    供本人的駕照、身分證，只後如果是熟客，騎機車來押就可
    以了... 第一次乙○○有跟他哥哥一起來，他自己本人也有
    來跟我租車，丙○○與被告跟我租車數次，本案是最後一次
    ，最早是87年間，每次租車有押機車」等語（見本院卷第
    67-68 、74頁），核與證人丙○○於證稱之「有陪同被告一
    起至平順公司租車，租車目的都是被告要使用。被告經常找
    我去租車，到後面的時候，我曾經告訴被告請他自己去租車
    ，租車行有留下我之前的證件影本，就可以讓被告租車...
    後來沒有陪同被告一起去租車時，也授權被告使用我的名義
    租車」等租車及提供證件情節（見本院卷第78-80頁），與
    被告辯稱之「第一次偕同哥哥丙○○至平順公司租車，由丙○○提供身分證、駕照供車行影印，之後都是沿用丙○○的
    證件租車，因為我沒有駕照，車行老闆甲○○都知情，本件
    88年8 月9日租車時也是用丙○○的舊資料，只有將機車押
    在車行」等使用「丙○○」名義租車情節相符，參以證人丙○○先後於85年12月19日及88年3月4日以遺失為由申請補發
    身分證（此有台中市北屯區戶政事務所97年2月20日中市北
    屯戶字第0970000896號函所附補領國民身分證申請書在卷可
    稽，見本院卷第59-63頁），本件證人甲○○於88年9月28日
    對丙○○提出侵占自訴時所附之丙○○身分證確為85年12月
    19日補發，而非88年3月4日補發之最新身分證，是證人甲○○當係於87年間丙○○首次偕同被告前往租車時即已影印留
    存丙○○於85年12月19日補發之身分證，堪認被告辯稱88年
    8月9日該次租車並未提出丙○○證件而是由車行沿用舊證件
    等語，應與事實相符而可採信。證人甲○○雖又證稱「88年
    8月9日來租車的人，拿出丙○○的身分證正本及駕照正本」
    等語，然同時證稱「該次租車的人有押一部白色機車在車行
    ，目前還在我車庫裡」等語，則依據其證述上開租車流程，
    熟客騎機車質押即可租車，既然被告於88年8月9日本件租車
    前已有多次租車紀錄，當屬熟客，且該次又提供機車1部為
    質押，並無再度要求被告提供證件之必要，是認證人甲○○
    關於本次租車時有提供丙○○證件正本云云，與事實不符，
    難以採信。被告於88年8月9日租車時，雖以「丙○○」名義
    為之，然既已得其兄丙○○之授權，被告以丙○○名義簽立
    系爭租車契約，及在租車契約下方本票用紙上發票人欄內簽
    具「丙○○」署押1枚，並無偽造私文書犯行可言。至證人
    丙○○固於本院88年自字第1099號被自訴侵占案件中，以被
    告身分供稱「（法官問：有無於88年8月9日向告訴人租車？
    ）沒有，我身分證有遺失，88年補發。（法官問：租車契約
    書之簽名是不是你簽的？）不是我簽名的，我也不曾去告訴
    人處租車。」等語，又於本院89年訴字第972號案件中以證
    人身分證稱：「（法官問：有無將行照及身分證借給乙○○
    ？）沒有，我沒有將行照及身分證借給乙○○，他拿的身分
    正是舊的身分證，之前已遺失的。（法官問：你之前舊的行
    照及身分證在何處遺失？）我不知道，我弟弟現本人沒有住
    家裡，只知住豐原，詳址我不清楚」等語，對於曾偕同被告
    至平順公司租車，及授權被告使用其名義租車等節，均略而
    不談，其動機如何實啟人疑竇，惟其既於本院審理中具結證
    稱事前授權被告使用其名義租車，尚難認與其於前開案件中
    之證述有何相悖之處。
  (六)綜觀上情，被告所為前開辯解，尚非絕不可採，則公訴人就
    此部分犯行所提出之證據，尚不足為被告有罪之積極證明，
    此外，復查無其他積極證據足資認定被告涉有此部分偽造有
    價證券、行使偽造私文書及詐欺犯行，被告犯罪即屬不能證
    明，本應為無罪之諭知，惟檢察官認此部分與前開論罪科刑
    部分有牽連犯之裁判上一罪關係，爰不另為無罪之諭知。
七、據上論斷，應依刑事訴訟法第299條第1項前段、第300條，
    刑法第2條第1項、第335條第1項、修正前刑法第41條第1項
    前段，罰金罰鍰提高標準條例第1條前段、修正前罰金罰鍰
    提高標準條例第2條，現行法規所定貨幣單位折算新臺幣條
    例第2條，判決如主文。
本案經檢察官鄒千芝到庭執行職務。
中    華    民    國    97    年    3     月    7     日
                     台灣台中地方法院刑事第二庭
                         審判長法  官  曾佩琦
                               法  官  許金樹
                               法  官  陳姵君
上正本證明與原本無異。
如不服本判決，應於收受送達後10日內向本院提出上訴書狀（應
敘述具體理由並附繕本）。
上訴書狀如未敘述理由，應於上訴期間屆滿後20日內補提理由書
於本院。
中    華    民    國    97    年    3     月    7     日
                               書記官  莊金屏
附錄所犯法條：
中華民國刑法第335條
意圖為自己或第三人不法之所有，而侵占自己持有他人之物者，
處5年以下有期徒刑、拘役或科或併科1千元以下罰金。
前項之未遂犯罰之。


司法院資訊處製作；財團法人民間司法改革基金會備份。
